臺灣桃園地方法院民事判決　　　　　　　99年度訴字第1683號
原　　　告　林長元
訴訟代理人　陳長甫律師
被　　　告　許恩賜
訴訟代理人　何豐行律師
複　代理人　劉彥良律師
上當事人間請求債務人異議之訴事件，本院於民國100 年3 月22
日言詞辯論終結，判決如下：
    主  文
原告之訴駁回。
訴訟費用由原告負擔。
    事  實  及  理  由
一、原告主張：被告於民國99年8 月6 日持伊簽發之本票1 紙（
    發票日：83年1 月11日、票面金額：新臺幣《下同》600,00
    0 元、發票人：林長元《即原告》、票據號碼：043979號、
    票載到期日：97年1 月10日，下稱系爭本票）向臺灣士林地
    方法院聲請本票裁定，經以99年度司票字第141 號裁定准予
    在案，並於該裁定確定後持以向鈞院聲請強制執行，經鈞院
    以99年度司執字第63062 號強制執行在案。惟系爭本票係伊
    於83年1 月11日所簽發交付訴外人林文泉，以作為與林文泉
    合夥至大陸地區投資原木材轉買事宜，由林文泉先交付伊60
    0,000 元現金，兌換為美金，充作至大陸地區考察投資事宜
    之費用，伊則簽發同額系爭本票交林文泉，其上並未載到期
    日，上揭事項亦為林文泉之父親林欽城所明知，伊並將系爭
    本票交付時之到期日為空白之狀態影印附於契約書後留存。
    嗣伊將600,000 元現金全數兌換美金後，將其中半數先返還
    予林文泉，另半數則於考察行程中花費完畢，伊考察返國後
    ，林文泉不願繼續合夥投資，兩造合意終止合夥契約，林文
    泉並同意前開600,000 元既已返還半數，另半數作為考察費
    用，伊即無需再返還，系爭本票作廢，林文泉並表示會將系
    爭本票撕毀，伊不疑有他，而未再向林文泉請求返還。詎林
    文泉並未依約撕毀系爭本票，並於林欽城過世後，因伊與林
    文泉、被告等多人間，因82年間另件合夥關係之土地（如後
    述），自92年起有所爭執，被告竟與林文泉串通，由被告持
    系爭本票，未經伊同意，偽填到期日97年1 月10日後，向法
    院聲請本票裁定，並聲請強制執行，然該日期筆跡顯與系爭
    本票上原載文句之筆跡不同，顯然係為規避票據時效所為，
    使原已罹於時效之票據因此未罹於時效，依票據法第16條第
    1 項，伊僅需依變造前票據文義負責，依票據法第22條第1
    項之規定，系爭本票請求權已罹於3 年時效而消滅，伊自得
    拒絕給付。伊於82年間以林清同繼承人之名義與被告所簽立
    不動產買賣契約書（下稱系爭買賣契約），將坐落桃園縣大
    園鄉○○段拔子林小段二地號等土地（下稱系爭土地）出售
    予被告，被告於簽約時，給付伊價金2,750,000 元，嗣後即
    未再給付任何價金予伊，此糾紛經鈞院92年重訴字第289 號
    、97年訴字第1521號分別審理，倘被告有於91年間從保管價
    金中支付林欽城600,000 元，被告於上開2 案件中應會一併
    主張、請求，惟被告均未表示有此額外支付之價金，而陳鄭
    權律師係與被告、林欽城為向伊購買系爭土地之合夥人，對
    系爭土地買賣價金之支付情形知之甚詳，且豈會於91年間接
    受到期日為97年之票據，被告應屬惡意等語，爰依強制執行
    法第14條第2 項之規定提起本訴，聲明求為：(一)、確認臺灣
    士林地方法院99年司票字第141 號民事裁定所示命伊給付被
    告600,000 元，及自97年1 月11日起至清償日止，按週年利
    率百分之6 計算之利息本票票據請求權不存在。(二)、鈞院99
    年度司執字第63062 號給付票款強制執行事件，被告不得持
    系爭本票裁定為執行名義對伊強制執行。
二、被告則以：林文泉之父親林欽城於91年11月21日向陳鄭權律
    師表示林長元於83年1 月初要求伊預付系爭土地買賣之價金
    ，伊已於83年1 月11日支付600,000 元予林長元，林長元並
    簽發系爭本票作為擔保，因系爭土地買賣契約之買主係被告
    ，而被告先前即已將買賣價金交由陳鄭權律師代為保管，故
    請陳鄭權律師自代為保管之買賣價金中支付600,000 元，陳
    鄭權律師乃於91年11月21日簽發票面金額同為600,000 元之
    支票1 紙交付林欽城，以作為給付買賣價金之用，並確實兌
    領，林欽城並將系爭本票交付陳鄭權律師，再由陳鄭權律師
    將系爭本票轉交予被告，陳鄭權律師收受系爭本票時，到期
    日之欄位即已記載97年1 月10日，被告並無偽變造系爭本票
    之情形，而原告亦可先影印空白無記載到期日之本票，後再
    填寫到期日，或可以授權持票人或第三人填寫到期日，非必
    須由本人填寫，且伊自始不知原告與林欽城或林文泉間投資
    合夥契約，亦未參與該合夥契約，其收受系爭本票確屬善意
    ，且無重大過失，則伊於99年8 月5 日持系爭本票向法院聲
    請本票裁定及強制執行，並未罹於時效等語，聲明求為駁回
    原告之訴。
三、按執票人善意取得已具備本法規定應記載事項之票據者，得
    依票據文義行使權利，票據法第11條第2 項前段定有明文。
(一)、經查，本件原告主張其簽發系爭本票之前述原因事實，及簽
    發交付時並未記載到期日等情，固據其提出合夥契約書、及
    後附本票影本（到期日空白）為據，而證人林文泉亦到院證
    述該合夥契約書當事人確實為其父親林欽城與原告間之合夥
    關係，因林欽城不識字，遂要求伊擬具協議書並以伊名義為
    契約當事人並簽名其上，並有實際交付600,000 元現金予原
    告及收受系爭本票等語，其交付系爭本票及收受現金之緣由
    與原告所述大致相符，原告亦不否認確實由林文泉出名為協
    議當事人，惟林欽城在場；惟查，原告雖主張上開基於合夥
    協議所交付之60 0,000元，其中半數已返還予林文泉，另半
    數則於履行投資考察行程中花費完畢，嗣兩造合意終止合夥
    契約，林文泉同意前開600,000 元既已返還半數，另半數作
    為考察費用，伊即無需再返還，系爭本票作廢，林文泉並表
    示會將系爭本票撕毀，因而未將系爭本票取回等語，則就有
    林文泉有合意免除原告債務之情形，並未提出任何證據證明
    ，而系爭本票亦已由林文泉交付予林欽城，並由林欽城於91
    年11月21日出具聲明書表示：「此張本票係賣主林長元要求
    預付土地價金，本人確已於83年1 月11日支付清楚無誤，並
    有林長元開立之本票為據，今要求陳鄭權律師從代為保管價
    金中支付，若有不實，本人負完全責任」等語，並有林欽城
    簽名具收之同額支票（發票日：91年11月21日、支票號碼UC
    0000000 號、票面金額600,000 元、發票人：陳鄭權律師、
    付款人：聯邦商業銀行桃園分行、受款人：林欽城）影本1
    紙在卷可按，而經本院依職權向聯邦商業銀行桃園分行查詢
    之結果，系爭支票確已由林欽城本人提示付款而兌現，有該
    行99年11月25日（99）聯桃園字第0072號函及其所附交易傳
    票影本為證，則原告主張林文泉或林欽城有同意免除伊返還
    價金之義務等語，顯然不符，且倘如原告所述已免除其返還
    義務，則其未請求林文泉或林欽城返還系爭本票等節，亦與
    常情有違，而林欽城亦於91年間即將系爭本票再行轉讓予陳
    鄭權律師，並擔保與原告間之債權存在，有上開聲明書在卷
    可稽，與原告所述顯然不符，自不能排除原告有授權林欽城
    填載到期日後交付予陳鄭權律師之可能，是原告主張應依變
    造前之票據文義負責，就有遭變造之事實，自難認已盡舉證
    之責。
(二)、又被告係委託陳鄭權律師為上開價金支付之事宜，其取得票
    據之善意、惡意則悉與陳鄭權律師相同，則原告既無法證明
    系爭本票之票據原因關係已消滅，或陳鄭權律師、被告取得
    票據為惡意，或到期日部分確為被告所自行填載，揆諸前揭
    說明，被告主張其取得系爭本票時，到期日即已填載完畢等
    語，則其依系爭本票之票據文義，即到期日為97年1 月10日
    ，行使其權利，於法即屬有據，原告主張依變造前之文義負
    責，而對被告為票據時效之抗辯，並未能舉證以實其說，自
    難採信。
(三)、另原告雖抗辯兩造就系爭土地糾紛，自92年間訴訟迄今，被
    告均未曾提及有此600,000 元之付款，且陳鄭權律師、林欽
    城與被告均為系爭土地買賣之合夥人等語，並提出前述2 份
    判決影本為憑，惟查，該筆款項既係林欽城於91年間表示要
    付款予原告之款項，其匯款亦由林欽城所轉交，業如前述，
    均非被告直接交付，且距系爭本票票款到期日甚久，則未及
    於該案件中為主張，亦難認有顯然悖於常情之處。至於系爭
    土地糾紛與原告主張與林文泉間木材合夥投資一事，亦無相
    關，且原告於另案中，即臺灣士林地方法院99年度士簡字第
    903 號案件審理中，即已自陳：「被告也是很可憐被利用，
    …我還林文泉60萬的事情被告根本不知情，被告只是單純跟
    我買賣土地沒有買成，對於我與林文泉合夥的事情完全不知
    情」等語，且經該判決引用作為證據，此有被告所提出之宣
    示判決筆錄，亦經本院依職權調閱上開卷宗查核無訛，要難
    以兩造間因有其他土地買賣之糾紛，即認被告有與林文泉或
    林欽城串謀之可能，況且，林欽城早於93年9 月2 日即已死
    亡，有被告提出林欽城之除戶謄本可查，實難認其於生前即
    已因系爭土地買賣糾紛，而預先與被告串謀之可能，此外，
    林欽城生前所兌領前開支票，確係自陳鄭權律師所保管之買
    賣價金帳戶，金額亦相符，且其上林欽城之簽名，與林文泉
    當庭書寫之字句、前揭木材合夥契約書之文字，其書寫習慣
    、字體亦不相同，實難想像係屬臨訟杜撰之證據資料，且林
    欽城確實不識字，其與原告間之木材合夥協議書尚需由林文
    泉代筆，已如前述，是其交付予陳鄭權律師之聲明書係以打
    字為之，林欽城僅於其後蓋印、簽名，亦符前情，而無可疑
    之處，是自不得以兩造間之系爭土地買賣糾紛，即推認被告
    取得系爭本票係惡意知情，原告前揭所辯，尚屬無據。
(四)、原告復抗辯被告於91年間豈會毫無理由接受到期日為97年之
    票據，有違常情，應屬惡意等語，惟為被告所否認，並抗辯
    當時收票時票面即已如此記載，亦不知為何如此記載等語，
    則縱使被告91年收受票據當時，到期日為97年，確與一般常
    情不盡相符，惟其亦無就此為質問、審查發票人或票據前手
    之義務，始得謂之善意，因而，原告於未能舉證證明被告為
    惡意收受票據前，被告尚無舉證證明其為善意之理，因而，
    原告此部分抗辯，應屬臆測，尚難採信。
四、綜上所述，原告主張系爭本票到期日有遭變造，而依變造前
    票據文義負責，系爭本票已罹於時效等語，並無足採。從而
    ，原告依強制執行法第14條第2 項之規定，請求確認臺灣士
    林地方法院99年司票字第141 號民事裁定所示命原告給付被
    告600,000 元，及自97年1 月11日起至清償日止，按週年利
    率百分之6 計算之利息本票票據請求權不存在及本院99年度
    司執字第63062 號給付票款強制執行事件，被告不得持系爭
    本票裁定為執行名義對原告強制執行等語，均為無理由，應
    予駁回。
據上論結：本件原告之訴為無理由，依民事訴訟法第78條，判決
如主文。
中    華    民    國   100    年    3     月    31    日
                 民事第三庭  法  官 陳筱蓉
上為正本係照原本作成。
如對本判決上訴，須於判決送達後二十日內向本院提出上訴狀。
如委任律師提起上訴者，應一併繳納上訴審裁判費。
中    華    民    國   100    年    3     月    31    日
                             書記官  王素玲